【裁判字號】    90,上易,3540
【裁判日期】    901121
【裁判案由】    傷害
【裁判全文】
臺灣高等法院刑事判決                            九十年度上易字第三五四號
    上  訴  人  臺灣臺北地方法院檢察署檢察官
    被      告  甲○○
    選任辯護人  何乃隆
右上訴人因傷害案件，不服臺灣台北地方法院九十年度易字第九０六號，中華民國九
十年八月三十日第一審判決（起訴案號：臺灣台北地方法院檢察署八十八年度偵續字
第五三三號，八十八年偵字第四七五二號、八十九年度偵續字一字第四一一號）提起
上訴，本院判決如左：
    主  文
上訴駁回。
    理  由
一、公訴意旨略以：被告甲○○與朱杜娟（經不起訴處分確定）係夫妻關係，二人於
    民國八十八年一月二十四日下午七時許，在台北市○○○路二八八號十三樓之一
    住處，因不滿同號十三樓住戶告訴人乙○○（涉傷害犯行業經起訴）在公共區域
    堆放物品，與告訴人乙○○發生爭執，告訴人乙○○動手拉扯朱杜娟衣服領口，
    於拉扯中，因重心不穩雙雙倒地，被告甲○○見狀即趨前以手壓制告訴人乙○○
    在地，致告訴人乙○○受有牙齒斷裂、左上肢及左胸瘀傷等傷害。因認被告甲○○涉犯刑法第二百七十七條第依項傷害罪嫌云云。
二、按犯罪事實應依證據認定之，無證據不得推定其犯罪事實，刑事訴訟法第一百五
    十四條定有明文。事實之認定，應憑證據，如未能發現相當證據，或證據不足以
    證明，自不能以推測或擬制之方法，為裁判基礎（最高法院四十年台上字第八六
    號判例參照）；且認定犯罪事實所憑之證據，雖不以直接證據為限，間接證據亦
    包括在內，然而無論直接證據或間接證據，其為訴訟上之證明，須於通常一般之
    人均不致有所懷疑，而得確信其為真實之程度者，始得據為有罪之認定，倘其證
    明尚未達到此一程度，而有合理之懷疑存在而無從使事實審法院得有罪之確信時
    ，即應由法院為諭知被告無罪之判決（最高法院七十六年台上字第四九八六號判
    例參照）。刑事訴訟法第一百五十五條第一項規定：證據之證明力，由法院自由
    判斷。然此並非謂法官對於事實之認定得流於專斷，其對事實所為認定仍須經過
    合理之推理過程。此合理之推理過程，除實定法所明文規定之證據法則外，法官
    仍須受二大原則─即論理法則及經驗法則之拘束，以論理法則及經驗法則為事實
    之判斷基準。最高法院五十三年台上字第二○六七號判例對此亦揭示「證據之證
    明力如何，雖屬於事實審法院自由判斷職權，而其所為判斷，仍應受經驗法則與
    論理法則之支配」。亦即對該事實之存在不存在與否，於訴訟上之證明可達於有
    高度之蓋然性為已足，當然於刑事程序上，認定犯罪事實存在之此種高度之蓋然
    性必需「超越合理之懷疑」，使通常一般人均不致有所懷疑，而得確信其真實方
    可。如證據之本身依照吾人日常生活經驗所得之定則觀察，尚非無疑竇時，則遽
    難採為判決之基礎（最高法院四十八年度台上字第四七五號判例參照）。
三、本件公訴人認被告甲○○涉犯前揭傷害罪嫌，無非係以告訴人乙○○之指述歷歷
    、驗傷單，及證人丙○○證述被告當時曾以手壓制乙○○在地，而認告訴人所受
    傷害，應係遭被告壓制所致。訊據被告固不否認案發時，因告訴人乙○○在公共
    區域堆放雜物，影響通道順暢，而與告訴人發生爭執，其妻朱杜娟與告訴人於拉
    扯間雙雙倒地，其見狀即趨前以手壓制告訴人之事實，惟堅決否認有何傷害犯行
    ，辯稱：伊見其妻與告訴人倒地，其妻之衣領因之為告訴人扯裂，伊為使告訴人
    放開伊妻衣領，始趨前以右手抵住告訴人之鎖骨位置，要求告訴人放開伊妻，俟
    告訴人一鬆手，伊隨即鬆手，告訴人所受之傷害，非伊所為等語。
四、經查：
（一）證人丙○○於偵查中，就案發時所目睹被告與告訴人間糾紛一情，固證稱：「
      （問：八十八年一月二十四日十九時許你親見何事？）我在室內，王先生（指
      被告）有過來，乙○○開門出去，他們越講越大聲，林女進來把門關上，我聽
      到拍門聲，林女開門，外面又吵（得）很大聲，我出去時，看見我阿姨（指告
      訴人）被王某壓在地上，朱女（指朱杜娟）也在地上，三人都在地上，王某在
      右邊，朱女在左邊，我阿姨在最下面，王某手壓著她（的）脖子。沒看見有打
      她」等語（見八十八年度偵字第四七五二號偵查卷第四十九頁正面）在卷；惟
      證人丙○○所證此節縱設屬實，依丙○○所證其見被告施以強暴手段之物理力
      係加諸告訴人之頸部位置，除此證人並未見被告有何毆打告訴人或對告訴人身
      體其他部位施以壓制之行為。基此，告訴人頸部於案發時倘因之受有扭傷、挫
      傷或瘀腫等傷害，丙○○上開偵查中之證詞始具有證明被告傷害犯行之證明力
      。然而本件公訴人所指告訴人所受傷害為「牙齒斷裂、左上肢及左胸瘀傷」，
      顯見告訴人所受外力之位置，應在嘴部、牙齒、左上肢、左胸等部位，依經驗
      法則而言，該等傷害與被告以手抵住告訴人鎖骨抑或頸部，應均無涉，此部分
      傷害非被告壓住（或掐住）告訴人脖子所致，甚明。
（二）按刑法第二百七十七條第一項之普通傷害罪，係屬結果犯之規定，除須有傷害
      行為之實施外，更須因而發生傷害之結果，始足成立。被告於案發時，縱真如
      丙○○所證曾以手壓制告訴人之頸部，然觀諸該告訴人頭部（含頸部、上衣）
      特寫之照片，除可見告訴人嘴唇、牙齒出血外，不僅未見其頸部有何受外力加
      諸之勒痕，甚且其頸部之膚色與臉部膚色一致，並無任何肉眼可見諸如出血、
      紅腫之顯然變化，此有偵查卷附照片二幀可佐（見八十八年度偵字第四七五二
      號偵查卷附證物袋）。而告訴人於偵查中所提出之該二幀照片係證人丙○○於
      雙方衝突後約半小時許，替告訴人拍攝供其事後提出作為證據一節，業據證人
      丙○○於本院結證：「（問：當天乙○○是否穿著照片所示黑白相間的條紋衣
      服？）當天照片是我在他們衝突之後約半小時為林女所拍，衣服是她當天所穿
      的」等語在卷（見本院九十年八月十六日訊問筆錄），足認案發當天，告訴人
      既非如其於本院調查中所述身著「套頭毛線上衣」云云（見本院九十年七月十
      二日訊問筆錄），其頸部亦未受有任何傷害之結果。揆此，公訴人引為證據之
      丙○○證詞，就被告壓制之強暴手段致告訴人受有「牙齒斷裂、左上肢及左胸
      瘀傷」等傷害一節，非僅欠缺相當因果關係，不足為不利被告之認定，亦難遽
      以推測擬制告訴人因被告之傷害行為受有頸部之傷害。
（三）再查，告訴人受被告出手壓制之前，曾「動手拉扯朱杜娟衣服領口，於拉扯中
      ，因重心不穩雙雙倒地」一節，業經證人即現場目擊證人朱杜娟於偵查中陳稱
      ：「我聽到爭吵聲，跑出來，他們二人（指被告、告訴人）還有她姪女二人（
      指告訴人、丙○○）在走廊，我一出來，她就說你先生要強暴我，我們爭吵，
      她進去把門關起來，我去拍她門，我先生過去踢一下她的門，我轉身要回去，
      她突然衝出來說『為何踢我家（的）門，我也要踢你們的門』，雙手抓我衣領
      要把我甩開，但重心不穩，我們一起跌倒，她在下，我也跟著傾倒，剛好倒在
      十三樓之二門內，地上堆滿雜物」等語（見八十八年度偵字第四七五二號偵查
      卷第三十六頁正面）綦詳，此部分事實不僅為公訴人於起訴書中所是認，更經
      檢察官就告訴人毀損朱杜娟衣服部分，認為罪嫌重大，向台灣台北地方法院提
      起公訴在案（起訴案號：八十八年度偵字第四七五二號），堪信告訴人與被告
      發生肢體接觸之前，告訴人與被告之妻朱杜娟間為大門被踢一事，即有相當激
      烈之肢體衝突。以告訴人與朱杜娟間之肢體接觸、拉扯衣服，甚且雙方均因重
      心不穩倒地觀之，衡情渠等當時雙方身體接觸必非輕碰即止，在激烈之身體相
      互接觸、碰撞下，不論是身體間之碰撞，抑或是肢體與地面之撞擊，均有造成
      告訴人受有前開「牙齒斷裂、左上肢及左胸瘀傷」等傷害之可能。此情觀諸卷
      附馬偕紀念醫院所出具之驗傷診斷書所載朱杜娟受有「身體多處瘀傷」之傷害
      ，即不難想見（見八十八年度偵字第四七五二號偵查卷第九頁）。公訴人僅以
      被告見其妻與告訴人倒地後，隨即趨前以手壓制告訴人，未就其壓制位置是否
      有造成告訴人上開傷害之可能，加以斟酌，遽認告訴人身體所受之傷害與被告
      之壓制行為間有相當因果關係，尚嫌失之臆測，難認於訴訟上之證明已達於有
      高度之蓋然性，超越合理之懷疑，足使通常一般人均不致有所懷疑，而得確信
其為真實。
（四）末按告訴人之告訴，係以使被告受刑事追訴為目的，其指訴是否與事實相符，
      仍應調查其他證據，以資審認，必被害人所述被害情形，無瑕疵可擊，且就其
      他方面調查，又與事實相符，始足據為有罪判決之基礎。告訴人之指訴，係以
      使被告判罪處刑為目的，故多作不利於被告之陳述，自不得以其指訴為被告犯
      罪之唯一證據，最高法院著有八十一年度台上字第三五三九號、八十四年度台
      上字第五三六八號裁判意旨可資參照。本件告訴人就被告如何傷害其身體一節
      ，於警訊中先是指稱：「（問：甲○○是如何毆打妳，於何時、在何處呢？）
      於八十八年一月二十四日晚約十八時四十五分左右，在台北市○○○路二八八
      號十三樓之二及十三樓，甲○○與他太太朱杜娟踢開我住處大門，進入房內毆
      打我，甲○○用手猛力摸我胸部（左胸），並用拳頭打我頭部、牙齒，抓我頭
      髮，朱杜娟則用腳踢我左腳」云云（見八十八年度偵字第四七五二號偵查卷第
      八頁反面），於偵查中並補充指陳：「（三）朱杜娟毆打被告乙○○後，甲○○原於走道要毆打被告，後朱杜娟在旁謂到另一房間內即十三樓房屋，因走道
      上有攝影機，所以甲○○未經被告之同意，即打開十三樓之房屋大門‧‧‧，
      抓住被告進入十三樓房間毆傷被告‧‧‧」云云（見八十八年度偵字第四七五
      二號偵查卷第五十二頁）；嗣於偵查中則改稱：伊開門之際，朱杜娟以右手打
      伊，被告掐住伊脖子，伊即暈過去，俟伊回過神，已然為被告抓至另一房間（
      指十三樓）云云（見八十八年度偵字第四七五二號偵查卷第八頁反面第七十六
      頁反面）。告訴人就案發時如何受被告與朱杜娟攻擊一節，前後所指被告究係
      以拳頭毆打其頭部、牙齒，抑或掐住其脖子，已非一致。於原審調查中指稱：
      「（問：案發情形如何？）當時我與丙○○在十三樓之二房內整理東西，被告
      來敲門表示要我將鋁窗移走，我說儘快處理後關門，不到一秒鐘被告又來踢門
      ，我出來後被告太太在我們二家走道間就往我左肩推過來，被告趁機就很用力
      抓我胸部，然後被告掐住我脖子，我倒在十三樓本號門口地上，臉朝門外，抓
      住被告太太的衣服，她壓在我上面」云云（見原審九十年五月二十八日訊問筆
      錄），尚且自承其於倒地後，仍抓住被告之妻朱杜娟衣服，朱杜娟壓在其身上
      ，嗣經公訴人於原審調查訊問中竟改稱：「（問：當天跌倒時是何姿勢？）‧
      ‧‧我是有倒在地上，她應該沒有全部倒下，我確定她沒有壓在我上面」云云
      （見原審九十年七月十二日訊問筆錄）；對於其牙齒如何受傷一節，又翻異前
      於警訊之指訴，改稱：「（問：知否牙齒為何斷裂？）當時混亂中，到底是一
      拳過來或壓我時造成的，不清楚」云云（見原審九十年七月十二日訊問筆錄）
      。前後所指被告傷害情節，前後反覆不一，且瑕疵甚為顯然，誠難驟信。此外
      ，經原審訊以證人即大樓管理員孫義奎亦到庭結證：該大樓除在電梯內裝設攝
      影器材外，案發現場走道並未設有任何攝影機等語（見原審九十年五月二十八
      日訊問筆錄）在卷，足徵告訴人於偵查中指稱被告為避免其傷害犯行為大樓走
      道之攝影機攝得，乃將之強行拖至十三樓之二房內一節，應係出於脫免自己傷
      害、毀損罪責之矯飾虛詞，毫無足採。
（五）公訴人雖謂告訴人傷勢甚為嚴重，絕非自行跌倒在地，且告訴人家門尚留有被
      告之鞋印，足徵被告當時係處於盛怒之下，豈有不動手毆傷告訴人之理云云。
      但查，証人丙○○並未目睹被告毆打告訴人，業據其陳明在卷（見本院九十年
      十月三十日訊問筆錄），本件並無任何積極証據可資証明告訴人所受傷勢係受
      被告毆打所致，業如上述。公訴人上開指摘，均屬片面臆測之詞，自難採為論
      罪之依據。
五、告訴人指訴被告傷害各節，既有上開諸多前後反覆或與事實不符之顯然瑕疵，而
    證人丙○○之證詞，其證據證明力復無法為不利被告之認定，自不得以告訴人有
    瑕疵之指訴為不利被告認定之唯一證據。此外，復查無其他積極證據足證被告確
    有公訴人所指傷害之犯行，不能證明被告犯罪，原審因而為被告無罪之諭知，並
    無違誤。公訴人上訴指摘原判決不當，為無理由，應予駁回。
據上論斷，應依刑事訴訟法第三百六十八條，判決如主文。
本案經檢察官費玲玲到庭執行職務。
中      華      民      國    九十      年     十一     月    二十一    日
                                臺灣高等法院刑事第十三庭
                                    審判長法  官  蔡    燉
                                          法  官  李  春  地
                                          法  官  盧  彥  如
右正本證明與原本無異。
不得上訴。
                                          書記官  李  明  昇
中      華      民      國    九十  年     十一     月    二十一    日


司法院資訊處製作；財團法人民間司法改革基金會備份。
